ACORDAO-COMPLETO-2547305

ACÓRDÃO 7050/2022 ATA 39/2022 - SEGUNDA CÂMARA

VISTOS, relatados e discutidos estes autos que cuidam de pedido de reexame interposto contra o Acórdão 18679/2021-TCU-Segunda Câmara,
ACORDAM os Ministros do Tribunal de Contas da União, reunidos em sessão da Segunda Câmara, com fundamento no artigo 48 da Lei 8.443/1992, c/c os artigos 285 e 286 do Regimento Interno do TCU, diante das razões expostas pelo Relator, em:
9.1. conhecer e dar provimento ao pedido de reexame, de modo a reformar a deliberação recorrida para torná-la sem efeito;
9.2. encaminhar os autos ao Relator a quo, para reapreciação do feito;
9.3. dar ciência deste acórdão ao recorrente e à unidade jurisdicionada.

Pedido de reexame contra acórdão que considerou ilegal ato de pessoal.

Segunda Câmara

Tribunal Regional do Trabalho da 4ª Região/rs.

3. Interessados/Responsáveis/Recorrentes:
3.1. Interessado: Paulo Roberto Machado Cambraia (XXX.877.020-XX).
3.2. Recorrente: Paulo Roberto Machado Cambraia (XXX.877.020-XX).

13.1. Ministros presentes: Augusto Nardes (na Presidência), Bruno Dantas (Relator) e Antonio Anastasia.
13.2. Ministro-Substituto presente: Marcos Bemquerer Costa.

BRUNO DANTAS

Ministro Raimundo Carreiro.

Cuidam os autos de pedido de reexame (peças 12, 15 e 16) interposto por Paulo Roberto Machado Cambraia contra o Acórdão 18679/2021-TCU-Segunda Câmara, lavrado nos seguintes termos:
"VISTOS e relacionados estes autos de ato de aposentadoria emitido pelo Tribunal Regional do Trabalho da 4ª Região/RS, submetido a este Tribunal para fins de registro.
Considerando que, no ato enfocado nestes autos, as análises empreendidas na fase de instrução revelam a irregularidade caracterizada pela inclusão, nos proventos, de um quinto de função comissionada exercida após 8/4/1998, além dos limites previstos nos arts. 3º e 5º da Lei 9.624/1998, que admitiam, após aquela data, apenas a contabilização de tempo residual para a integralização de um décimo decorrente do exercício de função iniciado até 10/11/1997 (data de publicação da MP 1.595-14, convertida na Lei 9.527/1997, que extinguiu a vantagem dos quintos/décimos) ;
Considerando que a irregularidade tipificada é objeto de jurisprudência pacificada nesta Corte de Contas, especialmente a partir do julgamento do RE 638.115/CE (Ministro-Relator Gilmar Mendes) , pelo Supremo Tribunal Federal, com repercussão geral, acompanhado por iterativos julgados desta Corte de Contas, a exemplo dos Acórdão 8187/2021-TCU-Primeira Câmara (relator: Ministro Walton Alencar Rodrigues) , 8.124/2021-1ª Câmara (relator: Ministro Benjamin Zymler) , 8.492/2021-1ª Câmara (relator: Ministro Vital do Rêgo) , 8.684/2021-1ª Câmara (relator: Ministro Jorge Oliveira) , 8.178/2021-1ª Câmara (relator: Ministro Substituto Augusto Sherman) , 8.611/2021-1ª Câmara (relator: Ministro Substituto Weder de Oliveira) , 7.999/2021-2ª Câmara (relator: Ministro Augusto Nardes) , 7.816/2021-2ª Câmara (relator: Ministro Aroldo Cedraz) , 8.318/2021-2ª Câmara (relator: Ministro Raimundo Carreiro) , 8.254/2021-2ª Câmara (relator: Ministro Bruno Dantas) , 13.963/2020-2ª Câmara (relatora: Ministra Ana Arraes) , 8.319/2021-2ª Câmara (relator: Ministro Substituto Marcos Bemquerer) e 8.224/2021-2ª Câmara (relator: Ministro Substituto André Luís de Carvalho) , entre outros;
Considerando que a parcela ora impugnada foi concedida mediante decisão administrativa, o que, segundo a modulação de efeitos do julgamento do RE 638.115/CE (Ministro-Relator Gilmar Mendes) , feita pelo Supremo Tribunal Federal, impõe a sua conversão em parcela compensatória a ser absorvida por reajustes futuros;
Considerando os pareceres convergentes da unidade técnica especializada e do Ministério Público junto a este Tribunal;
Considerando a presunção de boa-fé do interessado;
Considerando que este Tribunal, por meio do Acórdão 1414/2021-TCU-Plenário (relator: Ministro Walton Alencar Rodrigues) , em acolhimento a proposta deste Relator, fixou entendimento no sentido da possibilidade de apreciação de ato sujeito a registro mediante relação, na forma do art. 143, inciso II, do Regimento Interno do TCU, nas hipóteses em que a ilegalidade do ato decorra exclusivamente de questão jurídica de solução já pacificada na jurisprudência desta Corte de Contas;
ACORDAM os Ministros o Tribunal de Contas da União, reunidos em Sessão da Segunda Câmara, com fundamento nos arts. 1º, inciso V, e 39, inciso II, da Lei nº 8.443/92, c/c os arts. 17, inciso III; 143, inciso II e 260 e 262 do Regimento Interno/TCU, EM CONSIDERAR ILEGAL E NEGAR REGISTRO AO ATO DE APOSENTADORIA em favor de Paulo Roberto Machado Cambraia (Ato 144985/2019) e expedir os comandos discriminados no item 1.7.
1. Processo TC-Processo 040.292/2021-5 (APOSENTADORIA) 
	1.1. Interessado: Paulo Roberto Machado Cambraia (CPF XXX.877.020-XX) .
	1.2. Órgão/Entidade: Tribunal Regional do Trabalho da 4ª Região/RS.
	1.3. Relator: Ministro Raimundo Carreiro.
	1.4. Representante do Ministério Público: Procurador Marinus Eduardo De Vries Marsico.
	1.5. Unidade Técnica: Secretaria de Fiscalização de Integridade de Atos e Pagamentos de Pessoal e de Benefícios Sociais (Sefip) .
	1.6. Representação legal: não há.
	1.7. Determinações/Recomendações/Orientações: 
	1.7.1. dispensar o ressarcimento das quantias indevidamente recebidas de boa-fé, consoante o Enunciado 106 da Súmula de Jurisprudência deste Tribunal;
	1.7.2. determinar ao órgão/entidade responsável pela concessão que:
	1.7.2.1. no prazo quinze dias, contados da ciência, providencie o destaque da parcela de quinto incorporada com amparo em função comissionada exercida entre 8/4/1998 e 4/9/2001 e transforme-a em Parcela Compensatória a ser absorvida por reajustes futuros, consoante decidido pelo Supremo Tribunal Federal no RE 638.115/CE, sob pena de responsabilidade solidária da autoridade administrativa omissa;
	1.7.2.2. emita novo ato de aposentadoria do interessado Paulo Roberto Machado Cambraia (Ato 144985/2019) , livre da irregularidade apontada, disponibilizando-o a este Tribunal, por meio do Sistema e-Pessoal, nos termos e prazos fixados na IN TCU 78/2018;
	1.7.2.3. no prazo de trinta dias, contados da ciência, disponibilize a este Tribunal, por meio do Sistema e-Pessoal, comprovante da data em que o interessado tomou conhecimento deste Acórdão, conforme art. 21, inciso I, da IN TCU 78/2018;
	1.7.3. dar ciência deste Acórdão ao órgão/entidade responsável pela concessão, informando que o teor integral da deliberação poderá ser obtido no endereço eletrônico www.tcu.gov.br/acordaos."
2.	Admitido o processamento do recurso, porquanto preenchidos os requisitos previstos no art. 48 da Lei 8.443/1992, conferi efeito suspensivo ao Caput, e aos itens 1.7, 1.7.2, 1.7.2.1 e 1.7.2.2 do acórdão recorrido (peça 20) .
3.	Instruído o feito, faço reproduzir, com os ajustes que julgo pertinentes, o exame técnico e o encaminhamento oferecidos pela Secretaria de Recursos deste Tribunal (peça 31) :
"HISTÓRICO 
2.	Na análise do ato de aposentadoria de Paulo Roberto Machado Cambraia, foi apontado pela Secretaria de Fiscalização de Integridade de Atos e Pagamentos de Pessoal e de Benefícios Sociais (Sefip) , com o aval do Ministério Público junto ao TCU - MPTCU, que é ilegal a incorporação da parcela vulgarmente conhecida como 'opção', por contrariar o art. 40, caput e § 2º, da Carta Magna, com a redação dada pela EC 20/1998 (peça 5, p. 2-3) .
2.1.	No acórdão recorrido, proferido por meio da Relação 37/2021-TCU-2ª Câmara, Relator Ministro Raimundo Carreiro, constou, como razão da ilegalidade do ato concessório, que as análises empreendidas na fase de instrução revelavam a irregularidade caracterizada pela inclusão, nos proventos, de um quinto de função comissionada exercida após 8/4/1998, além dos limites previstos nos arts. 3º e 5º da Lei 9.624/1998 (peça 8, p. 1) .
2.2.	Ante o julgamento pela ilegalidade do ato de aposentação da interessada, com negativa de registro, foram expedidas determinações ao órgão de origem para destaque da parcela de quintos incorporada com amparo em função comissionada exercida entre 8/4/1998 e 4/9/2001, bem como a emissão de novo ato de concessão livre da irregularidade apontada (peça 8, p. 2) .
ADMISSIBILIDADE
3.	Reitera-se o exame de admissibilidade realizado pelo Sar/Serur (peça 17) , que opinou pelo conhecimento do recurso, nos termos do artigo 48 da Lei 8.443/1992, c/c os artigos 285 e 286, parágrafo único, do RI/TCU, suspendendo-se os efeitos do caput e dos subitens 1.7, 1.7.2, 1.7.2.1 e 1.7.2.2 do Acórdão 18679/2021-TCU-Segunda Câmara. O Excelentíssimo Senhor Ministro Bruno Dantas, mediante despacho de peça 20, concordou com esta unidade técnica. 
EXAME DE MÉRITO
4.	Delimitação
4.1.	Constitui objeto do presente recurso analisar se o Acórdão 18679/2021-TCU-Segunda Câmara reflete a irregularidade apontada pela Secretaria de Fiscalização de Integridade de Atos e Pagamentos de Pessoal e de Benefícios Sociais (Sefip) com o aval do Ministério Público junto ao TCU - MPTCU, consistente na inclusão nos proventos da parcela vulgarmente conhecida como 'opção', ou se trata de incorporação de parcelas de décimos/quintos após o advento da Lei 9.624/1998, conforme constou dos considerandos da referida deliberação.
5.	Da dúvida acerca da incorporação de quintos
5.1.	Aduz o recorrente que não assiste razão à Corte de Contas ao julgar ilegal o seu ato de aposentadoria, em decorrência do pagamento da rubrica '0139 - CARGO EM COMISSAO OPT INATIVO (Vantagem de caráter pessoal - Incorporação de opção de função) , no valor de R$ 6.729,14, por estar em desacordo com a orientação firmada pelo STF no julgamento do RE 638.115/CE (peça 12, p. 1-2) .
5.2.	Na instrução da unidade técnica, concluiu-se ser indevida a percepção da parcela 'opção', por violar a regra constitucional, introduzida pela Emenda Constitucional 20/1998, que limita o valor dos proventos à remuneração do cargo efetivo. No que tange à concessão de quintos, observou-se que os períodos anteriores a 8/4/1998 são suficientes para a incorporação da vantagem (peça 5, p. 2) .
5.3.	No entanto, constou dos considerandos que fundamentaram o acordo recorrido que as análises empreendidas na fase de instrução do ato de aposentação revelam a irregularidade caracterizada pela inclusão, nos proventos, de um quinto de função comissionada exercida após 8/4/1998, além dos limites previstos nos arts. 3º e 5º da Lei 9.624/1998 (peça 8, p. 1) .
5.4.	Diante disso, entende-se imprescindível a análise do real motivo da ilegalidade do ato de concessão de aposentadoria do recorrente, pois a instrução da Sefip indica a incorporação da parcela 'opção', enquanto nos considerandos da deliberação foi apontada a incorporação de quintos após a edição da Lei 9.624/1998.
Análise
5.5.	Convém, de pronto, transcrever os considerandos que levou à prolação do acórdão recorrido, que trata da irregularidade em relação aos quintos (peça 8, com grifos acrescidos) :
Considerando que, no ato enfocado nestes autos, as análises empreendidas na fase de instrução revelam a irregularidade caracterizada pela inclusão, nos proventos, de um quinto de função comissionada exercida após 8/4/1998, além dos limites previstos nos arts. 3º e 5º da Lei 9.624/1998, que admitiam, após aquela data, apenas a contabilização de tempo residual para a integralização de um décimo decorrente do exercício de função iniciado até 10/11/1997 (data de publicação da MP 1.595-14, convertida na Lei 9.527/1997, que extinguiu a vantagem dos quintos/décimos) ;
 (...) 
Considerando os pareceres convergentes da unidade técnica especializada e do Ministério Público junto a este Tribunal.
5.6.	Ocorre que a razão da irregularidade apontada pela Secretaria de Fiscalização de Integridade de Atos e Pagamentos de Pessoal e de Benefícios Sociais (Sefip) , com o aval do Ministério Público junto ao TCU (peça 7) , foi outra, conforme transcrição de trecho da instrução da unidade técnica (peça 5, p. 2-3, com grifos acrescidos) :
9.2. Constatações e análises: 
 (...) 
9.2.2. Houve o registro de pelo menos uma rubrica com 'Denominação para análise pelo TCU = Vantagem de caráter pessoal ('0119 - VANTAGEM PESSOAL - DECIMOS INAT (Vantagem de caráter pessoal - Incorporação de quintos/décimos de função) - R$ 6.901,68) .
Justificativa do Gestor de Pessoal: Não há. Verificação efetuada no âmbito do TCU.
Análise do Controle Interno:  Não há. Verificação efetuada no âmbito do TCU.
Análise da Equipe Técnica: Legal
A concessão da vantagem de quintos ou décimos está em consonância com a jurisprudência deste Tribunal e os critérios das Leis 8.911/1994 e 9.624/1998 (os períodos anteriores a 8/4/1998 são suficientes para a incorporação da vantagem de quintos) .
9.2.3. Houve o registro de pelo menos uma rubrica com 'Denominação para análise pelo TCU = Vantagem de caráter pessoal ('0139 - CARGO EM COMISSAO OPT INATIVO (Vantagem de caráter pessoal - Incorporação de opção de função) - R$ 6.729,14) .
Justificativa do Gestor de Pessoal: Não há. Verificação efetuada no âmbito do TCU.
Análise do Controle Interno:  Não há. Verificação efetuada no âmbito do TCU.
Análise da Equipe Técnica: Ilegal
Concessão da vantagem de opção que trata o art. 2º da Lei 8.911/1994, o que proporcionou acréscimo aos proventos de aposentadoria em relação a última remuneração da atividade, assim como em virtude de não haver incidência de contribuição previdenciária na atividade, resultando em descumprimento do disposto no art. 40, caput e § 2º, da Constituição Federal, com redação dada pela Emenda Constitucional 20/1998.
5.7.	Verifica-se que a irregularidade do ato de aposentadoria de peça 3 é decorrente da concessão da vantagem denominada 'opção', de que trata o art. 2º da Lei 8.911/1994. Portanto, situação distinta da apontada no acórdão recorrido - cujo ato foi apreciado mediante relação e não foi transcrita a proposta da unidade técnica (Sefip) e MPTCU - que diz respeito a quintos/décimos incorporados após o advento da Lei 9.624/1998. Assim, entende-se necessário desconstituir a deliberação recorrida, de modo que seja prolatada nova decisão, na qual conste o real fundamento da ilegalidade do ato de aposentação, a fim de permitir que o interessado possa exercer seu direito ao contraditório e ampla defesa pleno das razões que maculam o ato concessório de aposentadoria de Paulo Roberto Machado Cambraia. 
CONCLUSÃO
6.	Da análise de mérito, conclui-se que foi equivocadamente apontado, nos considerandos da deliberação recorrida, como fundamento para o julgamento da irregularidade do ato concessório de aposentadoria de Paulo Roberto Machado Cambraia a incorporação de parcelas de décimos/quintos relativa ao período de 8/4/1998 até 4/9/2001, mas o que foi constatado pela unidade técnica (Sefip) , com o aval do MPTCU, diz respeito à inclusão nos proventos da parcela vulgarmente conhecida como 'opção'.
6.1.	Por conseguinte, deve-se dar provimento ao presente recurso, de modo a tornar sem efeito o acórdão recorrido, restituindo os autos ao Relator a quo para nova proposta de deliberação de mérito do ato concessório.
PROPOSTA DE ENCAMINHAMENTO
7.	Ante o exposto, submetem-se os autos à consideração superior, propondo-se, com fundamento no art. 48 da Lei 8.443/1992:
a)	conhecer do recurso e, no mérito, dar-lhe provimento, de modo a:
a.1)	tornar sem efeito o Acórdão 18679/2021-TCU-Segunda Câmara, de relatoria do Ministro Raimundo Carreiro;
a.2)	encaminhar os autos ao Gabinete do Ministro Antonio Anastasia (sucessor do Relator a quo) para que seja providenciada outra proposta de deliberação, de modo que conste o real fundamento da irregularidade do ato concessório de aposentadoria de que trata a peça 3;
b)	informar ao recorrente e demais interessados do acórdão a ser proferido, destacando que o relatório e o voto que o fundamentam podem ser acessados por meio do endereço eletrônico www.tcu.gov.br/acordaos."
4.	O Ministério Público junto ao TCU, representado nos autos pelo Procurador Júlio Marcelo de Oliveira, manifestou-se de acordo com a secretaria especializada (peça 33) .
	É o relatório.

Felipe Néri Dresch da Silveira (33.779/OAB-RS), representando Paulo Roberto Machado Cambraia.

Procurador Júlio Marcelo de Oliveira.

ato considerado ilegal. pedido de reexame. constatação de que os fundamentos do acórdão não condizem com a impropriedade indicada na instrução da secretaria especializada. erro de julgamento. conhecimento e provimento do recurso. insubsistência do acórdão recorrido. retorno dos autos ao relator a quo. ciência.

APOSENTADORIA (APOS)

Secretaria de Recursos (Serur); Secretaria de Fiscalização de Integridade de Atos e Pagamentos de Pessoal e de Benefícios Sociais (Sefip).

Cuidam os autos de pedido de reexame interposto por Paulo Roberto Machado Cambraia contra o Acórdão 18679/2021-TCU-Segunda Câmara, que considerou ilegal seu ato de aposentadoria.
2.	Inicialmente, ratifico o despacho exarado no sentido de que o recurso deve ser conhecido, porquanto preenche os requisitos de admissibilidade previstos no artigo 48 da Lei 8.443/1992.
3.	A Secretaria de Recursos e o Ministério Público junto ao TCU manifestam-se no sentido dar provimento ao pleito para tornar insubsistente a deliberação recorrida, por identificar que os fundamentos do acórdão não condizem com a impropriedade indicada na instrução da secretaria especializada. Por conseguinte, sugerem encaminhar os autos ao Relator a quo, para reapreciação do feito.
4.	No mérito, acompanho integralmente o posicionamento da secretaria e do MPTCU, adotando como razões de decidir os fundamentos sustentados nos pareceres precedentes.
5.	De fato, constata-se que, muito embora a instrução da secretaria especializada tenha indicado como irregularidade a presença da parcela denominada "opção", os fundamentos apontados no acórdão para considerar ilegal a concessão dizem respeito à incorporação de parcela de quintos no período de 8/4/1998 a 4/9/2001.
6.	Nesse cenário, cumpre dar provimento ao recurso para tornar sem efeito a deliberação recorrida, por erro de julgamento, com retorno dos autos ao Relator a quo, nos termos propostos pela unidade instrutora.
	Ante o exposto, voto por que o Tribunal adote a deliberação que ora submeto à apreciação deste Colegiado.
TCU, Sala das Sessões Ministro Luciano Brandão Alves de Souza, em 1 de novembro de 2022.
Ministro BRUNO DANTAS
Relator